【裁判字號】    98,易,2724
【裁判日期】    990309
【裁判案由】    侵占
【裁判全文】
臺灣臺北地方法院刑事判決              98年度易字第2724號
公  訴  人  臺灣臺北地方法院檢察署檢察官
被      告  丁○○
選任辯護人  呂瑞貞律師
上列被告因侵占案件，經檢察官提起公訴（97年度偵字第18457
號），本院判決如下：
    主  文
丁○○意圖為自己不法之所有，而侵占自己持有他人之物，處有
期徒刑伍月，如易科罰金，以新臺幣壹仟元折算壹日。
    事  實
一、丁○○與戊○○係朋友關係，戊○○所有位於臺北市大安區
    ○○○路1段233巷62號之房屋（下稱系爭房屋），前於91年
    10月10日起出租予甲○○（系爭房屋原為戊○○之配偶丙○○所有，於95年3月24日，將系爭房屋移轉所有權與戊○○
    ，並約定於95年4月間起，由戊○○自行處理系爭房屋之租
    賃事宜），復因系爭房屋之租賃契約將於96年4月9日期滿，
    戊○○無意繼續出租與甲○○，而與甲○○間有房屋租賃糾
    紛，惟因戊○○移民加拿大，平日甚少居住國內，遂於96年
    4月1日起，委託丁○○代為出面協調系爭房屋租賃糾紛，並
    於96年4月30日，在丁○○所經營址設臺北市松山區○○○
    路157號9樓之10之凡亞實業股份有限公司辦公室內，將其應
    返還甲○○之新臺幣（下同）21萬元押租金交付丁○○持有
    ，委託丁○○轉交甲○○，並收回系爭房屋。嗣於96年5 月
    3日丁○○代理戊○○向臺北市大安區調解委員會聲請調解
    ，並於同年月18日，以代理人身分出席臺北市大安區調解委
    員會之調解程序，惟因甲○○未到場致調解不成立，戊○○
    因見無法以調解方式解決系爭房屋之租賃糾紛，遂另行委任
    律師以訴訟途徑解決，並指示丁○○以上開委託保管之款項
    先行繳納系爭房屋95年度房屋稅4萬4,679元後，旋於96年5
    月下旬某日，終止委託關係，要求丁○○應立即返還扣除繳
    納系爭房屋95年度房屋稅4萬4,679元後所剩餘之16萬3,321
    元，詎丁○○竟意圖為自己不法之所有，以變易持有為所有
    之意思，將所剩餘之16萬3,321元全數侵占入己，而不退還
    該筆款項與陳逢英。
二、案經戊○○訴由臺灣臺北地方法院檢察署檢察官偵查起訴。
    理  由
一、證據能力：
(一)、被告及其辯護人於本院審理時爭執證人即告訴人戊○○於警
    詢及偵查中，在檢察事務官面前所為之陳述，係審判外之陳
    述，無證據能力一節。本院審酌上開證人業經到庭作證結果
    ，其於本院審理時所述與上開警詢及檢察事務官詢問時所為
    之陳述尚無明顯不符，是已無引用其於警詢及檢察事務官詢
    問時所為陳述之必要，爰依刑事訴訟第159條第1項規定，認
    證人戊○○於警詢及檢察事務官面前所為之陳述，均無證據
    能力。
(二)、除上開證據之外，本判決所引用據以認定被告犯罪事實存否
    之各項傳聞證據，均於案件審理中詢問當事人，使其表示意
    見，其對於各該證據之證據能力均不爭執，本院審酌該等具
    有傳聞證據性質之證據，成其取得過程並無瑕疵，且與待證
    事實具有關聯性，證明力非明顯過低，以之作為證據係屬適
    當，依刑事訴訟法第159條之5第1項之規定，俱得為證據。
二、訊據被告丁○○固坦承有於上揭時、地，向告訴人戊○○收
    取21萬元，並受其委託代為處理系爭房屋押租金返還及收回
    事宜，惟其因調解等未成立，並未能21萬元交與案外人甲○○，事後亦未返還與告訴人等情，惟矢口否認有何變易持有
    為所有之侵占犯行。辯稱：96年4月30日收受告訴人交付之
    21萬元後，即積極向臺北市大安區調解委員會聲請調解，但
    因調解當天甲○○未到場而不成立，告訴人旋即變更指示，
    要求我以該21萬元之一部分款項繳納系爭房屋95年度之房屋
    稅4萬4,679元，事後並告知其已委託律師以訴訟處理，要求
    被告將所剩餘之款項交給律師作為訴訟費用，惟因我受告訴
    人委託期間，尚有其他費用支出未與告訴人進行結算，才將
    剩餘之款項扣住，且先前為告訴人處理系爭房屋期間，所支
    出之費用及告訴人應支付我及乙○○之服務費已超過告訴人
    所交付的款項，所以才未返還該筆款項，告訴人委託我處理
    的時候，有說要付我跟乙○○服務費，後來我也有匯款1萬
    5,000元與告訴人，並無侵占的意思等語。辯護人則以：
    本件係告訴人變更指示後，要求被告將款項交付與律師，被
    告認為雙方應就被告處理支出作結算，告訴人卻不願置理而
    有所爭執，且被告事後亦曾返還1萬5,000元與告訴人，本件
    僅係單純之民事糾葛，被告並無侵占犯行等語。
三、經查：
(一)、本件被告確有於上揭時、地，受告訴人之委託，處理告訴人
    與甲○○間就系爭房屋之租賃糾紛，並收受告訴人所交付之
    21萬元之事實，業據被告自承，核與證人即告訴人戊○○、
    證人乙○○證述情節大致相符，並有授權書、收據影本各1
    紙附卷可稽（見97他3940卷第5、6頁）。而系爭房屋原係告
    訴人之配偶丙○○所有，於91年10月10日起，出租予甲○○
    ，租賃期間甲○○均未有積欠租金之情事發生；又丙○○於
    95年3月24日將系爭房屋之所有權移轉與告訴人，並約定自
    95年4月起，由告訴人處理系爭房屋之租賃事宜，上開租賃
    契約於96年4月9日期滿，告訴人不願與甲○○續約等情，亦
    據證人戊○○、丙○○、甲○○證述綦詳，復有系爭房屋之
    租賃契約、丙○○之台北富邦銀行存摺影本在卷足憑（見97
    偵18457卷第50、130頁）。上揭事實，均堪認定。
(二)、而被告受告訴人委託後，旋於96年5月3日以告訴人之代理人
    身分，向臺北市大安區調解委員會聲請調解，並於同年月18
    日，以代理人身分出席臺北市大安區調解委員會之調解程序
    ，惟因甲○○未到場致調解不成立，告訴人因見無法以調解
    方式解決系爭房屋之租賃糾紛，遂另行委任律師以訴訟途徑
    解決，並指示被告以上開委託保管之款項先行繳納系爭房屋
    95年度房屋稅4萬4,679元後，旋於96年5月下旬某日，終止
    委託關係，要求被告返還扣除繳納系爭房屋95年度房屋稅4
    萬4,679元後所剩餘之16萬3,321元，被告卻遲未返還等事實
    ，復據證人戊○○、乙○○證述明確，被告對於上情亦不否
    認，此部分事實，亦堪認定。
(三)、被告及其辯護人雖以前情置辯，惟查：
  1.證人戊○○於本院審理時證稱：我當時在被告公司辦公室內
    交付21萬元之目的，是要請被告幫忙處理系爭房屋的租約到
    期問題，我請他幫我將押租金返還給甲○○，並且將房屋收
    回，在場的人有我、被告、乙○○及我1位外國友人，因為
    被告很熱心，我才會委託他處理，而且我只有委託被告，並
    沒有同時委託乙○○，但乙○○大部分都有跟在被告身邊，
    我並沒有承諾過被告及乙○○要給他酬勞等語；證人乙○○
    於本院審理時亦證稱：96年4月30日告訴人拿21萬元給被告
    ，是請被告幫忙將21萬元還給甲○○，由我製作收據讓被告
    簽收，但因甲○○說她花很多的裝潢費，不接受這個押租金
    ，所以就沒有給甲○○，有聲請調解，但甲○○沒有到場，
    告訴人就說要找其他管道處理，就請被告以該筆款項之一部
    分約4萬多元繳納房屋稅後，就沒有再委託被告處理系爭房
    屋的事情了，是後來律師傳真資料到公司，要求被告將剩餘
    的錢匯到指定帳號，但被告認為他對這件事情勞心勞力，覺
    得很錯愕等語，足認被告於交付21萬元款項與被告時，並未
    承諾要給予被告或乙○○任何報酬或代辦費用甚明。
  2.被告於本院審理時固供陳：告訴人透過律師要求我將剩餘的
    錢退還前，我有口頭告知要扣除我所支出之代辦費用及租車
    費用等語，惟其復改稱：關於代辦費用及租車費用部分，在
    告訴人透過律師要求我還錢之前，並沒有講得很清楚，是事
    後我寫存證信函給告訴人等語，其關於扣抵代辦費用及租車
    費用一節，所述前述不一致，已難信其所述為真。況證人戊○○亦否認被告事前曾向其表示就委託處理系爭房屋收取代
    辦費用或報酬等語，則被告謂有以口頭告知該筆款項應扣抵
    所支付之代辦費用及租車費用一節，是否為真，已非無疑。
    且倘被告所述：其確曾於告訴人終止委託關係並要求返還款
    項之際，向告訴人告知需扣抵各項代辦費用及租車費用等語
    為真者，衡諸常情，被告自應立即結算告訴人究應支付其與
    乙○○多少之代辦費用及租車費用，然其於本院審理時卻自
    承：97年7月24日才寄存證信函給告訴人，就代辦費用及租
    車費用請求她償還等語，其所為顯與常情有違。再者，依被
    告所提出之受託處理系爭房屋及租車應收帳款明細及發票、
    收據等資料以觀，其所稱之收取代辦費用係自95年12月21日
    起至96牛8月16日止，惟依上開授權書所載，被告受告訴人
    委託處理系爭房屋之期間係自96年4月1日起至97年3月31日
    止，其所收取之代辦費用顯逾上開受託處理系爭房屋之期間
    ，且該等應收帳款明細、發票及收據等資料復未經告訴人核
    對確認，亦難僅憑被告所提出之應收帳款明細及發票等資料
    ，遽為有利被告認定之依憑。況告訴人於交付21萬元與被告
    之時，被告並未向告訴人要求支付報酬一節，業據證人戊○○、乙○○證述如前，業經本院認定無訛，是被告辯謂：上
    開款項係留以扣抵各項代辦費用等語，要屬事後卸責之詞，
    洵無足採。
  3.又被告固確曾於96年8月16日指示乙○○，匯款1萬5,000 元
    至告訴人之帳戶一節，此為被告供陳、證人戊○○、乙○○
    證述在卷。惟侵占罪乃即成犯，不因事後和解或返還部分款
    項而免其刑責。查，被告於96年5月下旬，告訴人終止委託
    關係，並要求其返還所剩餘之款項之際，即變易持有為所有
    而拒不返還等情，業經認定如前，縱令被告事後確曾返還部
    分款項與告訴人，仍無解於其侵占犯行之成立。且依證人乙○○於本院審理時之證述觀之，被告係因告訴人以電話追討
    上開款項後，始指示乙○○先行匯款1萬5,000元與告訴人，
    核與告訴人證稱：我找被告一陣子了，後來我透過朱伯庭傳
    真到被告家中，要他分期還我，不到1個星期，被告就匯1萬
    5,000元給我，但之後就沒有再匯等語，益徵被告確係事後
    為脫免刑責，始匯款1萬5,000元與告訴人甚明。從而，被告
    及其辯護人辯以本件係單純民事糾葛一節，顯係事後圖卸之
    詞，委不足採。
(四)、綜上所述，本件事證明確，被告侵占犯行，洵堪認定，應依
    法論科。
四、核被告所為，係犯刑法第335條第1項之侵占罪。又被告實際
    侵占之款項應扣除其依告訴人指示繳納之系爭房屋95年度房
    屋稅4萬4,679元等情（詳如后述），從而，本件被告實際侵
    占之款項為16萬3,321元，檢察官認被告所侵占之款項為21
    萬元，容有誤會。爰審酌被告不思憑己力營生，竟利用告訴
    人信任之心理，擅將告訴人所委託保管之款項侵占入己，所
    為實有不該，且其犯後仍否認犯行，迄未與告訴人達成和解
    ，賠償告訴人所受之損害，本不宜寬貸，惟考量被告除於87
    年間，曾因違反就業服務法案件，經本院判處罰金5萬元確
    定外，並無因其他刑事案件，經法院判處有罪確定等情，有
    臺灣高等法院被告前案紀錄在卷可按，素行尚佳，及其犯罪
    動機、目的、手段及其智識程度等一切情狀，量處如主文所
    示之刑，併諭知易科罰金之折算標準，以資懲儆。
五、公訴意旨另以：被告基於前開意圖為自己不法所有之意圖，
    就告訴人委託保管之21萬元部分，除侵占上開16萬3,321元
    外，亦其餘款項侵占入己，認被告此部分所為，亦涉刑法第
    335條第1項之侵占罪嫌等語。公訴人認被告此部分亦涉侵占
    犯行，無非係以證人即告訴人戊○○證述及上開收據、授權
    書為其主要論據。惟查，證人戊○○於本院審理時業已明確
    證稱：在委託被告處理系爭房屋，而與甲○○進行調解的時
    候，我有請被告先去繳納系爭房屋的房屋稅，那時我已經跟
    被告說不用他辦法，因為那時候我已經請律師了等語；證人
    乙○○於本院審理時亦證稱：告訴人交付21萬元給被告約半
    個月後，調解不成立之後，告訴人再委託被告以該21萬元，
    繳納系爭房屋之房屋稅約4萬多元，繳完後告訴人才告知另
    外委託律師處理等語，均核與被告供承：告訴人後來變更指
    示，要求以該款項之一部分繳納房屋稅一節相符，足認告訴
    人於調解不成立即96年5月18日後，確有再行委託被告以所
    持有21萬中之4萬4,679元繳納系爭房屋之房屋稅甚明。被告
    既以依告訴人指示繳納系爭房屋之房屋稅，尚難認被告就此
    部分款項有不法所有之意圖。此外，復查無其他證據足資證
    明被告就告訴人委託繳納之系爭房屋95年度房屋稅4萬4,679
    元，有何侵占人己之犯行，此部分犯罪不能證明，本應為無
    罪之諭知，惟此部分與上開經本院認定有罪部分，具有實質
    上一罪關係，爰不另為無罪之諭知，併此敘明。
據上論斷，應依刑事訴訟法第299條第1項前段，刑法第335條第1
項、第41條第1項前段，刑法施行法第1條之1，判決如主文。
本案經檢察官郭騰月到庭執行職務。
中    華    民    國    99    年    3     月    9     日
                  刑事第十四庭  審判長法  官  吳冠霆
                                      法  官  陳琪媛
                                      法  官  李殷君
以上正本證明與原本無異。
如不服本判決應於收受送達後10日內向本院提出上訴書狀，並應
敘述具體理由；其未敘述上訴理由者，應於上訴期間屆滿後20日
內向本院補提理由書（均須按他造當事人之人數附繕）「切勿逕
送上級法院」。
                                     書記官  殷玉芬
中    華    民    國    99    年    3     月    11    日
附錄本判決論罪科刑法條全文：
中華民國刑法第335條
意圖為自己或第三人不法之所有，而侵占自己持有他人之物者，
處5年以下有期徒刑、拘役或科或併科1千元以下罰金。
前項之未遂犯罰之。

司法院資訊處製作；財團法人民間司法改革基金會備份。
